【裁判字號】    96,家訴,192
【裁判日期】    970306
【裁判案由】    確認婚姻無效
【裁判全文】
臺灣臺北地方法院家事判決             96年度家訴字第192號
原      告  乙○○
                        號
訴訟代理人  傅國光律師
被      告  丙○○
上列當事人間請求婚姻無效事件，本院於民國97年2 月18日言詞
辯論終結，判決如下：
    主      文
確認兩造間之婚姻無效。
訴訟費用由被告負擔。
    事實及理由
一、按確認法律關係之訴，非原告有即受確認判決之法律上利益
    者，不得提起之，確認證書真偽或為法律關係之基礎事實存
    否之訴，亦同；前項確認法律關係基礎事實存否之訴，以原
    告不能提起他訴訟者為限，民事訴訟法第247 條第1 、2 項
    分別定有明文。查原告主張兩造婚姻無效，因戶籍法推定兩
    造間有婚姻關係，致其私權有受侵害之危險，此項法律關係
    發生之基礎事實之狀態自得以確認判決方式除去，是以原告
    提起本件確認兩造間婚姻關係無效之訴，有即受確認判決之
    法律上利益，核先敘明。
二、原告主張：兩造於96年2 月14日結婚，同月16日由被告辦理
    結婚登記，惟兩造實未舉行公開結婚儀式，因欠缺法定要式
    而不生結婚效力，為此訴請確認兩造婚姻關係無效。
    被告則稱：兩造確無公開儀式，結婚證書上所有簽名均係其
    取得本人同意後，由其一人所簽署完成，並持以至戶政機關
    辦理結婚登記。
三、按關於訴訟上自認及不爭執事實之效力之規定，在婚姻無效
    或確認婚姻成立或不成立之訴，於婚姻無效或不成立及婚姻
    有效或成立之原因、事實，不適用之，民事訴訟法第574 條
    第1 項定有明文。本件被告固就原告主張兩造婚姻並未舉行
    公開儀式之事實自認，惟不生自認之效力，合先敘明。
四、按結婚不具備第九百八十二條第一項之公開儀式及二人以上
    之證人之方式者，無效，為民法第988 條第1 款所明定。查
    兩造於96年2 月14日結婚，同月16日辦理結婚登記，有戶籍
    謄本、臺北市松山區戶政事務所97年1 月21 日 北市松戶字
    第09730055700 號函附結婚登記申請書、結婚證書在卷可稽
    。
五、又查，被告得其母甲○○（事後）、其友蔣兆唐（事前）之
    同意，自行在結婚證書上分別簽署甲○○、蔣兆唐於主婚人
    、證婚人（被告留存之結婚證書為介紹人）之欄位，並逕自
    持向戶政機關辦理結婚登記，並未舉行結婚之公開儀式等情
    ，有上開臺北市松山區戶政事務所函附之結婚登記申請書及
    結婚證書在卷可稽，核與證人甲○○、蔣兆唐之證述情節相
    符，自堪信為真實。則原告主張兩造婚姻無公開儀式，欠缺
    法定要件而無效，洵屬有據。
六、從而，原告主張與被告於96年2 月14日之結婚，違反民法第
    982 條第1 項之規定，依民法第988 條第2 款之規定，應屬
    無效，自屬有據。是原告訴請確認兩造婚姻關係無效，為有
    理由，應予准許。
七、訴訟費用負擔之依據：民事訴訟法第78條。
中    華    民    國    97    年    3     月    6     日
                  家事法庭法  官  李莉苓
以上正本係照原本作成。
如對本判決上訴，須於判決送達後20日之不變期間內，向本院
提出上訴狀，並繳納上訴裁判費新臺幣4,500元。
中    華    民    國    97    年    3     月    6     日
                          書記官  廖素芳


司法院資訊處製作；財團法人民間司法改革基金會備份。
